臺灣高雄地方法院刑事判決　　　　　　 95年度訴更緝字第1號
公　訴　人　臺灣高雄地方法院檢察署檢察官
被　　　告　戊○○
指定辯護人　本院公設辯護人 庚○○
上列被告因偽造有價證券案件，經檢察官提起公訴（84年度偵字
第21662 號），及移送併辦（85年度偵字第957 、23592 、2867
6號），本院判決如下：
    主  文
戊○○無罪。
    理  由
一、公訴意旨略以：被告戊○○於民國78年間，未經丁○○之同
    意，擅自偽刻丁○○之印章，並以丁○○為票人，偽簽彰化
    銀行大順路分行為77年12月25日期，面額新臺幣（下同）30
    萬元之支票1 紙，於78年11月1 日，交付丙○○供作清償債
    務之用，嗣丙○○持向金融機構兌現，因票據係偽造而遭退
    票，因認被告涉犯刑法第201條第1項之偽造有價證券罪嫌。
二、按犯罪事實應依證據認定之，無證據不得認定犯罪事實；不
    能證明被告犯罪者，應諭知無罪之判決，刑事訴訟法第154
    條第2 項及第301 條第1 項，分別定有明文。次按認定不利
    於被告之事實，須依積極證據，苟積極證據不足為不利於被
    告事實之認定時，即應為有利於被告之認定，更不必有何有
    利之證據；又事實之認定，應憑證據，如未能發現相當證據
    ，或證據不足以證明，自不能以推測或擬制之方法，以為裁
    判基礎。而刑事訴訟法上所謂認定犯罪事實之積極證據，係
    指適合於被告犯罪事實之認定之積極證據而言，雖不以直接
    證據為限，間接證據亦包括在內；然而無論直接或間接證據
    ，其為訴訟上之證明，須於通常一般之人均不致有所懷疑，
    而得確信其為真實之程度者，始得據為有罪之認定，倘其證
    明尚未達到此一程度，而有合理之懷疑存在時，致使無從形
    成有罪之確信，根據「罪證有疑，利於被告」之證據法則，
    即不得遽為不利被告之認定（最高法院30年上字第816 號、
    29年上字第3105號、30年上字第1831號、40年臺上字第86號
    及76年臺上字第4986號判例意旨參照）。再者，告訴人之告
    訴，係以使被告受刑事訴追為目的，是其陳述是否與事實相
    符，仍應調查其他證據以資認定，此有最高法院29年上字第
    3105號、40年臺上字第86號、30年上字第816 號、52年度臺
    上字第1300號、76年臺上字第4986號判例可資參照。
三、公訴人認被告涉有前揭犯行，係以1 、告訴人丙○○之指訴
    。2 、丁○○所開立彰化商業銀行大順分行支票號碼000000
    0 號，發票日期77年12月25日，票面金額30萬元之支票影本
    1 張。3 、高雄市票據交換所（戶名：丁○○）退票理由單
    退票理由單影本1 紙。4 、證人丁○○之偵訊筆錄等證據資
    料，為其論斷之依據。訊據被告戊○○堅決否認有何公訴人
    所指偽造有價證券犯行，辯稱：伊沒有偽刻丁○○的印章及
    偽造丁○○之30萬元支票，當時伊從事傳銷工作，丁○○的
    票是伊做生意時，一位「王先生」因生意往來交給伊的，伊
    和丙○○也有生意往來，所以伊在上開支票背書後，再於77
    、78年間交付予丙○○清償債務，當做買賣價金的貨款，伊
    不認識丁○○，也不知道上開支票是偽造的等語；辯護人辯
    護意旨則以：因被告和丙○○有生意往來，所以交給丙○○
    上開支票以清償債務，被告本身不認識丁○○，若是被告偽
    造上開支票，就不會在支票上背書而留下證據等語，資為辯
    護。
四、經查：
(一)被告因積欠告訴人丙○○債務有於前揭時、地，交付上開支
    票予丙○○並在支票背面背書，交給丙○○供作清償債務之
    用，嗣因上開支票係偽造票據，而遭退票等情，業據被告於
    本院審理時坦承不諱，且經告訴人丙○○於偵訊中指訴被告
    在公司交給伊該支票等語綦詳（見84年度偵字第21662 號卷
    第16頁反面），並有高雄市票據交換所（戶名：丁○○）退
    票理由單退票理由單影本及丁○○所開立彰化商業銀行大順
    分行支號碼0000000 號，發票日期民國77年12月25日，票面
    金額30萬元之支票影本各1 紙、彰化銀行大順分行彰大順字
    第1855號函在卷可稽（見84年度偵字第21662 號卷第3 、4
    頁、本院卷第104 頁），是上開支票係屬偽造之支票，應無
    疑義。
(二)然卷查證人丁○○於85年1 月4 日偵訊中僅陳稱：上開支票
    不是伊簽發的，該支票是假的，伊知道有人假冒伊的名義印
    整本支票在使用等語（見84年度偵字第21662 號卷第39頁）
    ，亦於85年3 月12日本院審理時亦係陳稱：伊不認識戊○○
    等語而已（見本院85年度訴字第489 號卷第13頁）。另證人
    丙○○於偵訊時亦僅供稱：被告於78年間，在其位於高雄市
    三民區○○街23號的公司，將上開支票交給伊，而上開支票
    係偽造的，銀行有給伊證明等語（見84年度偵字第21662 號
    卷第16頁），雖於85年8 月14日臺灣高等法院高雄分院審理
    時供稱：丁○○有說上開支票是戊○○偽造的等語（見臺灣
    高等法院高雄分院85年度上訴字第1352號卷第32頁）；然審
    酌上開證人丁○○、丙○○所述，均尚難憑此遽認被告有偽
    造上開支票及明知上開支票係屬偽造而仍在支票背面背書，
    交給告訴人而行使之，主觀上有偽造有價證之故意。
(三)又參以行使偽造支票者，為避免遭持票人追索票款，鮮有以
    自己真實姓名於支票背面簽名背書，此係經驗法則上合理之
    認定，倘上開支票係由被告所偽造簽發，被告豈有甘冒遭執
    票人追索票款之風險，而於支票背面簽上自己姓名表示願負
    票據背書人責任之理，益證被告辯稱：其不知上開支票係偽
    造等語，應非虛妄，堪予採信。
(四)至告訴人所提出丁○○所簽發之支票、高雄市票據交換所（
    戶名：丁○○）退票理由單退票理由單影本各1 紙及彰化銀
    行大順分行彰大順字第1855號函等證據，充其量僅能證明該
    支票係偽造之事實，尚無從率自遽認被告涉有本件偽造有價
    證券之犯行。
(五)綜上所述，本件公訴人認被告涉嫌前揭犯行所憑之證據，尚
    未達於通常一般之人均不致有所懷疑，而得確信其為真實之
    程度，依刑事訴訟制度「倘有懷疑，即從被告之利益為解釋
    」、「被告應被推定為無罪」之原則，即難遽為被告不利之
    認定。此外，公訴人就被告犯罪事實，應負舉證責任，並提
    出證明之方法，因此公訴人對於犯罪事實，應負提出證據及
    說服之實質舉證責任，倘其指出證明之方法，無從說服法院
    以形成被告有罪之心證，基於無罪推定之原則，自應為被告
    無罪之諭知。是本件公訴人經查並未提出適合於被告犯罪事
    實之積極證據，公訴人於本院又未再提出其他適合於證明被
    告犯罪事實之積極證據，並說明其證據方法與待證事實之關
    係，而本院又查無其他積極證據，足以證明被告有本件犯行
    ，被告行為尚屬不能證明，依上開說明，自應為無罪之諭知
    。
五、退併辦部分：
(一)移送併辦意旨略以：(1)臺灣高雄地方法院檢察署85年度偵字
    第957 號部分：被告戊○○明知無支付能力，卻於84年5 月
    29日起至告訴人莫雷經營之「富貴人生」餐廳消費，前後8
    次共計194,680 元，被告戊○○均冒用「陳漢堂」名義簽發
    本票以支付帳款，詎經告訴人屆期提示均未獲付款，經告訴
    人前往催討，被告戊○○竟避不見面、置之不理，嗣經告訴
    人查證始獲上情。(2)臺灣高雄地方法院檢察署85年度偵字第
    23592 號部分：告訴人乙○○即臺灣省美容技術研究會理事
    長，於民國84年7 月初，由被告戊○○替該公會代售日本戲
    劇發表會全省巡迴公演之門票，計應給付告訴人門票收入金
    額18萬元，逾數月，經公會催收門票代售金額，被告遂交付
    另一被告己○○（即飛揚服飾店）之面額25萬元，到期日84
    年11月30日支票1 張，經告訴人照會該銀行後謂信用良好，
    無不良紀錄。兼以被告戊○○同時要求交付支票面額多出部
    分，告訴人乃不疑有他，遂支付多出面額部分7 萬元，然該
    支票屆期經提示，竟以存款不足，拒絕往來戶退票，經告訴
    人前往催討，被告戊○○竟避不見面旋搬遷他處，嗣經告訴
    人查證始獲上情。(3)臺灣高雄地方法院檢察署85年度偵字第
    28676 號部分：被告戊○○明知其所有第一商業銀行新興分
    行第6140之6 號帳號之甲存支票戶早於民國77年3 月10日已
    拒絕往來戶。仍於77年4 月5 日簽發該帳號第0000000 號面
    額5 萬元日期為77年5 月5 日支票1 張向告訴人丙○○調現
    ，詐稱：保證該張支票能如期兌現云云，使告訴人信以為真
    陷於錯誤如數借予，於按票期提示而遭拒絕往來戶之退票且
    被告均避不見面，告訴人始知受騙，認有連續犯之關係，移
    送併辦。
(二)惟查：本案被告被訴偽造有價證券部分，業經本院判決無罪
    ，業如前述，且前述併辦(2)(3)部分，係認定被告有詐欺罪嫌
    ，核與起訴之偽造有價證券構成要件並不相同，況(1)、(2)部
    分之犯罪時間，均在84年間，亦相隔5 、6 年之久，(3)部分
    則相隔8 月之久, 均難認有連續犯之關係，是上開移送併辦
    意旨內所述之行為，均難認定與本案有何裁判上一罪關係，
    而均非本案起訴效力所及，本院無從併辦，應退還檢察官另
    行依法調查處理。
據上論斷，應依刑事訴訟法第301 條第1 項，判決如主文。
本案經檢察官甲○○到庭執行職務。
中　　華　　民　　國　　96　　年　　1　　月　　2 　　日
                  刑事第三庭  審判長法　官  田平安
                                    法  官  郭瓊徽
                                    法  官  錢衍蓁
以上正本證明與原本無異。
如不服本判決，應於收受送達後10日內向本院提出上訴書狀。
中　　華　　民　　國　　96　　年　　1　　月　　2 　　日
 　　　　　　　　　　　　　　       書記官  周美
